臺灣高等法院刑事判決　　　　　　　　　　　　　　九十年度上易字第三七一一號
　　上　訴　人
　　即　被　告　乙○○
　　選任辯護人　陳詩經
　　　　　　　　李明洲
右上訴人，因詐欺案件，不服台灣台北地方法院八十九年度易字第六０三號，中華民
國九十年八月二十七日第一審判決（起訴案號：台灣新竹地方法院檢察署八十八年度
偵字第二五四０三號、三三一五號），提起上訴，本院判決如左：
    主  文
原判決撤銷。
乙○○意圖為自己不法之所有，以詐術使人將本人之物交付，處有期徒刑壹年。
    事  實
一、乙○○係台北市○○路○段九號五樓拓植法律事務所律師，於民國八十七年間，
    受丙○○委任，擔任丙○○涉嫌侵占罪案件之選任辯護人。八十七年四月二十四
    日，丙○○經台灣台北地方法院（八十七年度易字第九０九號）以背信罪判處有
    期徒一年，且未宣告緩刑。丙○○於收受判決書後某日，至拓植法律事務所與乙○○商討案情，乙○○向丙○○告稱其所涉嫌之背信案件若要改判無罪或宣告緩
    刑需花錢疏通法官，丙○○為免身繫囹圄，乃予首肯。嗣於八十七年六、七月間
    ，本院審理丙○○上訴案件（八十七年度上易字第二八七０號）開庭後，乙○○
    竟意圖為自己不法之所有，明知其並無管道可疏通官司，竟向丙○○佯稱其友人
    係台灣苗栗地方法院書記官長，與承辦該案之審判長楊貴志法官熟稔，且可透過
    該書記官長行賄楊貴志，該案件便可獲判無罪或緩刑，丙○○不知有詐，乃分別
    於八十七年七月間，在拓植法律事務所內，分三次將新台幣（下同）一百二十萬
    元交予乙○○，乙○○詐得右揭款項後花用殆盡，其後丙○○前開案件經本院駁
    回上訴維持原判（即維持有期徒刑一年且未宣告緩刑），始知受騙。
二、案經法務部調查局台北市調查處報請台灣台北地方法院檢察署檢察官偵查起訴。
    理  由
一、訊據上訴人即被告乙○○矢口否認有何詐欺犯行，辯稱：伊確有於收受被害人丙○○之一百二十萬元後，將該筆款項交由伊友人「甲○○」，欲託其轉交台灣苗
    栗地方法院書記官長陳鴻斌，再轉交予楊貴志法官，伊並不知道「甲○○」未予
    轉交，伊並無詐欺云云。經查：
  (一)被害人丙○○於八十八年七月三十一日在台北市調查處指稱：伊於八十五年因
    案被訴詐欺，伊即選任被告為辯護人，台北地方法院於八十七年四月二十四日判
    決有期徒刑一年，伊收到判決書後在八十七年四月底五月初，找被告研究如何上
    訴，被告說該案如果上訴，應會被判決無罪，至少也可以緩刑，但必須要付出一
    些費用供其向法院方面人員活動，大約要一百五十萬元，伊考慮到要繼續公司業
    務營運，又不諳法律規定，便答應被告要求，付了一百五十萬元給被告，伊是在
    高院開庭審理前分三次付款，各為三十萬元、七十萬元、五十萬元，伊是在其律
    師事務所交付現金。被告向伊透露其有位朋友在苗栗地方法院任書記官長，該書
    記官長與高院承審該案件的庭長楊貴志有交情，可以請他幫忙。但到八十七年八
    月十三日高等法院卻改依背信罪判刑一年且不得緩刑，致伊於八十七年十月六日
    入監服刑。伊入監後即請朋友林玲玉代伊向被告討回該一百五十萬元活動費，被
    告在八十七年十月間交付一張面額一百五十萬元、日期八十七年十月十四日之支
    票給林玲玉，屆期提示遭退票。林玲玉再前往找被告催討，被告又交付一張日期
    八十七年十月二十一日、面額一百五十萬元之本票給林玲玉，屆期仍未兌現。被
    告直到八十七年十一月十日才電匯十五萬元、八十七年十二月十七日電匯十萬元
    、八十七年十二月十八日以金融卡轉帳五萬元進入林玲玉帳戶，餘款一百二十萬
    元尚未歸還。伊於八十七年九月間，曾在被告之律師事務所向其催討該一百五十
    萬元之活動費，兩人間之談話，伊有錄音，伊願提供錄音帶等語（詳見他字第二
    八０七號卷第三至六頁）。八十八年十二月三日在偵查中指稱：印象中完全沒
    有聽被告提過「甲○○」。伊懇求檢察官可以放被告一條生路，伊只是要把錢拿
    回來等語（詳見偵字第二五四０三號卷第九十五頁、九十六頁）。九十一年一
    月九日於本院先稱：拿給被告總數應該是一百五十萬元，後來被告有還三十萬元
    ；後改稱活動費是一百二十萬元（詳見本院卷第七十一頁、七十四頁）。提出
    八十七年八月三十一日與被告在拓植律師事務所談話之「丙○○向乙○○催討一
    百二十萬元活動費錄音內容」，其中有載「．．這一百二十萬應該要還我」，此
    有錄音譯文在卷（見他字卷第十二頁）。並有上揭所示之支票及本票暨匯款三
    十萬元之帳戶等影本各一紙在卷（見他字卷第七頁、八頁）。又被害人前所涉
    背信案經上訴後，由本院另案駁回上訴維持原判一節，此有台灣台北地方法院八
    十七年度易字第九０四號暨本院八十七年度上易字第二八七Ｏ號判決書各一件在
    卷（見偵字第二五四０三號卷第十八至二十八頁）。
  (二)被告於八十八年十一月十八日在台北市調查處供稱：「甲○○」身高約一六五
    至一六八公分、未戴眼鏡、瘦削（詳見偵字第二五四０三號卷第五頁反面）。
    八十八年十一月十八日偵查中供稱：被害人一審被判有罪，他很緊張，希望伊找
    人幫他處理事情，伊後來有找一位叫「甲○○」之人。伊與「甲○○」認識不知
    是在立委服務處或飯局。「甲○○」住和平東路、臥龍街口。「甲○○」為取信
    伊，有拿一位苗栗地院官長之名片給伊，伊有請苗栗當地張智宏（鴻）律師查證
    過。後來伊就把一百二十萬元交給「甲○○」。訴訟程序仍在進行，而「甲○○
    」向伊說書記官長與法官講好了，應該可以判緩刑，但最後卻不是如此。被害人
    交給伊要擺平官司的錢應該是一百二十萬元。伊是在第一次開庭後，在永和伊家
    裡交錢給「甲○○」（詳見偵字第二五四０三號卷第八至十一頁）。八十八年
    十一月二十四日在台北市調查處供稱：八十一年間，伊在陳慶鴻律師事務所受僱
    時認識「甲○○」。「甲○○」向伊說的書記官長應該是陳鴻斌。某日伊將一百
    五十萬元帶到樓下（指濟南路的事務所），伊在「甲○○」車內將該一百五十萬
    元交給他，「甲○○」承諾會負責擺平官司。（詳見偵字第二五四０三號卷第四
    十九頁、五十頁）。八十九年三月一日偵查中供稱：「甲○○」身高約一七０
    公分，本省籍人，有戴眼鏡，中等身材（詳見偵字第二五四０三號卷第一五二頁
    ）。八十九年三月十六日在原審供稱：伊確有向被害人拿一百五十萬元，要疏
    通法官，並交付予「甲○○」（詳見原審卷第七頁反面）。九十一年一月九日
    於本院調查時供稱：活動費是一百二十萬元，但伊知道被害人入獄執行，經濟有
    困難，所以伊就跟林玲玉說好連律師費也退還（詳見本院卷第七十四頁）。
  (三)檢察官向內政部警政署函調所有名喚「甲○○」之口卡片，並未發現有「甲○○
    」其人，此有各縣市警察局回函在卷；再經查詢法務部戶政作業系統亦無「甲○○」之資料（見偵字第二五四０三號卷第七十二至七十八頁、一０三至一一八頁
    、一二０頁）。又本院另查詢台南縣永康戶政事務所、台北市大安區戶政事務所
    ，亦均無「甲○○」之設籍資料（見本院卷第四十一頁、四十三頁）。另被告稱
    「甲○○」已逃亡至大陸地區，經原審向內政部警政署入出境管理局查詢結果，
    亦無「甲○○」之人之入出境紀錄，此有該局回函在卷（見原審卷第三十五頁）
    。復經調查局人員帶同被告至其所指稱之台北市○○街與和平東路一帶尋找「甲○○」住處，並無所獲，此有調查筆錄在卷（詳見偵字第二五四０三號卷第一五
    八至一五九頁）。
  (四)證人陳慶鴻於偵查中證稱：伊並不認識「甲○○」，亦未聽聞「甲○○」其人等
    語（見偵字第二五四０三號卷第八十九頁反面、九十頁）。證人張智宏律師於偵
    查中證稱：被告並未委請伊代為查詢苗栗地方法院書記官長等語（詳見偵字第二
    五四０三號卷第九十九頁反面）。證人即曾兼任臺灣苗栗地方法院書記官長之陳
    鴻斌法官於偵查中證稱：伊並不認識被告與「甲○○」，亦不認識本件承審法官
    楊貴志，亦未轉交本件款項予楊貴志法官等情（詳見偵字第二五四０三號卷第一
    六八頁）。
  (五)被告已與被害人達成和解，此有雙方於九十一年一月三十一日簽訂之和解書在卷
    （見本院卷第八十六頁）。
  (六)綜上：依被告及被害人右揭供述，可見被告確曾以代被害人擺平官司為由，向被
    害人收取一筆「活動費」。再被告向被害人收取之「活動費」究係一百二十萬元
    或一百五十萬元，被告與被害人前後所述均不一致。惟參之前揭被告與被害人於
    八十七年八月三十一日之談話錄音內容「這一百二十萬應該要還我」，可見被告
    以「活動費」名義是向被害人收取之款項應是一百二十萬元。蓋八十七年八月三
    十一日距離被害人前揭背信案件確定之時間最近，被害人當時究係交付被告多少
    款項作為「活動費」，應是記憶最深刻，而被害人於八十七年八月三十一日當面
    向被告要求索回之款項既是一百二十萬元，可見被害人當時應是交付被告一百二
    十萬元作為「活動費」。準此足徵被告辯稱其要退還被害人一百五十萬元，是包
    括律師乙情，堪信為真。又被告雖辯稱其確有將被害人所交付之一百二十萬元交
    給「甲○○」，託其交由書記官長陳鴻斌轉交予楊貴志法官以疏通官司云云，惟
    如上所述，經向內政部警政署函調所有名喚「甲○○」之口卡片，既未發現有「
    甲○○」其人，並經查詢法務部戶政作業系統亦無「甲○○」之資料，且查無「
    甲○○」出境之資料；況被告於調查局指稱名喚「甲○○」者，身高約一六五至
    一六八公分、未戴眼鏡、瘦削、住台北市○○街與和平東路附近，嗣於偵查中則
    稱「甲○○」身高約一七Ｏ公分、有戴眼鏡、中等身材云云，前後描述不相符；
    且被告就其認識「甲○○」之過程，亦前後所述不一，先稱不知是在立委服務處
    或飯局認識，後稱是其在陳慶鴻律師事務所受僱時認識「甲○○」云云；另調查
    局人員曾帶同被告至其所指稱之台北市○○街與和平東路一帶尋找「甲○○」住
    處，亦無所獲；又律師陳慶鴻於偵查中亦稱並不認識「甲○○」，亦未聽聞「甲○○」其人。綜合上述各節，顯見「甲○○」之人，應無其人。另被告雖辯稱有
    交付一百二十萬元作為「活動費」，惟被告就交付款項之地點，亦前後供述不一
    ，先稱其是在第一次開庭後，在其永和家裡交錢給「甲○○」，後則稱是在濟南
    路其律師事務所樓下，在「甲○○」車內將款項交給「甲○○」，由此足見被告
    所辯其有交付款項給「甲○○」，顯係虛為不實。蓋被告苟有交付一百二十萬元
    給「甲○○」，一百二十萬元非小數目，且交付款項之目的特殊，被告焉有未清
    楚記憶交付款項地點之理。復參諸證人張智宏律師指稱被告並未委請其代為查詢
    苗栗地方法院書記官長；暨證人陳鴻斌法官指稱其並不認識被告與「甲○○」，
    亦不認識前揭案件承審法官楊貴志，且未轉交本件款項予楊貴志法官等情，益徵
    被告所辯其先透過「甲○○」，再經由陳鴻斌轉交賄款予楊貴志法官云云，顯係
    子虛烏有。
  (七)本件事證明確，被告之犯行堪認定，自應依法論科。
二、核被告所為，係犯刑法第三百三十九條第一項之詐欺取財罪。原審據以論科，原
    非無見，惟被告向被害人詐欺之金額係一百二十萬元，原審認為是一百五十萬元
    ，尚有未合。再檢察官求對被告處刑二年六月，原審對被告科處有期徒刑四年，
    均非無見，惟本件案發時，被告除對被害人表示願歸還一百二十萬元外，並願將
    律師費三十萬元一併退回，由此足徵被告之惡性不重，且被告亦已與被害人達成
    和解，檢察官及原審未及考量上揭情節，是檢察官之求刑及原審之量刑，本院認
    為偏重，有失允當。被告上訴否認犯行，雖無可採。惟原審既有上揭可議之處，
    自無可維持，應由本院撤銷改判。審酌被告身為執業律師，本應嚴守法律分際，
    忠實執行職務，竟以代當事人疏通官司為由詐取財物，被告之行為，容易造成當
    事人誤信並訛傳「法院是有錢判生，無錢判死」之衙門，是被告之行為，戕害司
    法公信力甚鉅，被告犯罪後已與被害人達成和解，以及被害人在偵查中已表明願
    給被告一條生路等一切情狀，量處如主文第二項所示之刑。
據上論斷，應依刑事訴訟法第三百六十九條第一項前段、第三百六十四條、第二百九
十九條第一項前段，刑法第三百三十九條第一項，罰金罰鍰提高標準條例第一條前段
，判決如主文。
本案經檢察官吳慎志到庭執行職務。
中    華    民    國    九十一    年      三        月      十九        日
                              臺灣高等法院刑事第二十四庭
                                  審判長法  官  陳  貽  男
                                        法  官  李  世  貴
                                        法  官  陳  憲  裕
右正本證明與原本無異。
不得上訴。
                                        書記官  劉  育  妃
中    華    民    國      九十一  年      三        月      十九        日
附錄本案論罪科刑法條全文
刑法第三百三十九條第一項：
意圖為自己或第三人不法之所有，以詐術使人將本人或第三人之物交付者，處五年以
下有期徒刑、拘役或科或併科一千元以下罰金。
